# (PART) Visualisation de données {-}

# Introduction

# Représenter des quantités {#graph-quantites}

On peut créer un diagramme en barres à l'aide de la fonction `barplot()`, dont l'argument `height` accepte un vecteur ou une matrice permettant de décrire les barres qui composent le graphique.

```{r}
# Charger les données depuis le package folio
data(chevelon, package = "folio")

# Calculer la somme de chaque colonne (type d'artefact)
# Trier dans l'ordre croissant
chevelon_total <- sort(colSums(chevelon))

barplot(
  height = chevelon_total,
  ylab = "Nombre d'artefacts",
  las = 2 # étiquettes perpendiculaires aux axes
)
```

```{r}
# Charger les données depuis le package folio
data(mississippi, package = "folio")

# Calculer la somme de chaque colonne (type d'artéfact)
# Trier dans l'ordre croissant
mississippi_total <- sort(colSums(mississippi))

# Ajuster les marges autour du graphique
# (permet de ne pas tronquer les étiquettes)
par(mar = c(5, 9, 4, 1) + 0.1)
barplot(
  height = mississippi_total, 
  horiz = TRUE, # dessiner les barres horizontalement
  xlab = "Nombre d'artefacts",
  las = 1 # étiquettes des axes horizontales
)
```

```{r}
# Charger les données depuis le package folio
data(compiegne, package = "folio")

# Déterminer l'ordre des colonnes à partir de leurs sommes
# (ici dans l'ordre décroissant)
compiegne_order <- order(colSums(compiegne), decreasing = TRUE)
# Permuter les colonnes
compiegne_sorted <- compiegne[, compiegne_order]

barplot(
  height = as.matrix(compiegne_sorted), # doit être une matrice
  col = c("#E69F00", "#56B4E9", "#009E73", "#F0E442", "#0072B2"),
  legend.text = rownames(compiegne),
  beside = TRUE,
  ylab = "Nombre d'artefacts",
  las = 1
)
```

# Représenter des propotions {#graph-propotions}

# Représenter des distributions {#graph-distributions}

# Réprésenter des relations entre variables {#graph-xy}

# Représenter des séries temporelles {#graph-series}

# Représenter des tendances {#graph-tendances}

