# (PART) Préparation des données {-}

# Introduction {#data-tidy}

Dans ce chapitre, nous allons passer en revue quelques-unes des principales méthodes permettant d'importer des données dans R. La méthode la plus courante consiste à utiliser la fonction `read.csv()` avec un fichier CSV. Il s'agit d'une approche recommandée, car la plupart des types de fichiers qui contiennent des données tabulaires peuvent être enregistrés au format CSV. Le format CSV est idéal car il s'agit d'un format ouvert, en texte clair, qui peut être lu et modifié par de nombreux programmes différents. Il convient à l'archivage à long terme, car c'est un format stable. Cependant, il est souvent plus pratique de travailler directement avec le fichier dans lequel les données ont été saisies, et de travailler avec un format avec lequel nos collaborateurs sont à l'aise, comme une feuille de calcul. Il existe plusieurs packages qui permettent de lire différents format de feuilles de calcul, d'autres formats de fichiers de données tabulaires courants et même des bases de données, directement dans R. Une grande partie de ce chapitre est consacrée à l'import dans R de données stockées dans des feuilles de calcul, prêtes à être analysées. Si vous disposez de fichiers de données provenant d'un autre logiciel, tel que SPSS, vous pouvez utiliser les fonctions `read_*()` du paquet *haven* de Hadley Wickham de la même manière que `read_excel()` dans ce chapitre.

R est également capable de gérer des situations plus difficiles, comme le travail avec des centaines ou des milliers de fichiers de données, la lecture de données tabulaires à partir de documents Microsoft Word ou de PDF, et la lecture de données à partir de fichiers de texte brut non structurés. Dans ce chapitre, nous allons brièvement montrer comment gérer ces situations.

Il est rare que les données issues du travail sur le terrain ou obtenues directement d'un instrument soient immédiatement prêtes à être utilisées. Souvent, les données contiennent des incohérences et des erreurs mineures qui doivent être éliminées. L'identification et la suppression de ces contaminants sont rarement enseignées au cours de la formation de premier ou de deuxième cycle, et par conséquent, de nombreux chercheurs passent beaucoup de temps à se battre pour que leurs données soient exploitables. L'objectif de ce chapitre est d'étudier cinq concepts clés pour le nettoyage des données avec R. Ce chapitre vous donnera les outils nécessaires pour identifier les problèmes avec vos données, les corriger rapidement et simplement, et donner à vos données une forme appropriée pour l'analyse et la visualisation.

# Importer et exporter {#data-importer}

```{r}
# read.table()
```

# Traitement des données {#data-traitement}
## Nettoyer {#data-nettoyer}

```{r}
# abbreviate()
# replace()
# tolower() / toupper()
```

## Selectionner {#data-selectionner}

```{r}
# startsWith()

# endsWith()
```

## Filtrer {#data-filtrer}

```{r}
# subset()
```

## Transformer {#data-transformer}

```{r}
# transform()
# with()
```

## Fusionner {#data-jointure}

```{r}
# merge()
```
