# Aide mémoire {#sec-cheat}

## Séquences {#sec-cheat-sequence}

```{r}
# Séquence de nombres entiers
1:10
```

```{r}
# Séquence de 1 à 10
seq(1, 10)

# Séquence de 1 à 10 par pas de 2
seq(1, 10, by = 2)
```

```{r}
# Séquence de 10 entiers
seq_len(10)
```

```{r}
# Séquence de même longueur qu'un objet (ici de 1 à 10)
x <- c(8.6, 4.1, 3.9, 7, 1.8, 6.9, 1.6, 3.8, 2.6, 5.5)
seq_along(x)
```

## Fonctions numériques {#sec-cheat-numeric}

| Fonction                | Description                                      |
|:------------------------|:-------------------------------------------------|
| `ceiling(x)`            | Arrondi `x` à l'entier naturel supérieur ou égal |
| `floor(x)`              | Arrondi `x` à l'entier naturel inférieur ou égal |
| `trunc(x)`              | Tronque `x` vers 0                               |
| `round(x, digits = n)`  | Arrondi `x` à `n` chiffres après la virgule      |
| `signif(x, digits = n)` | Arrondi `x` à `n` chiffres significatifs         |

: Fonctions d'arrondissement. {#tbl-sec-cheat-round}

:::{.callout-warning}
R réalise des arrondis au pair le plus proche et non des arrondis arithmétiques :

```{r}
round(1.5)
round(2.5)
```

:::

## Fonctions mathématiques de base {#sec-cheat-math}

| Fonction   | Description                |
|:-----------|:---------------------------|
| `abs(x)`   | Valeur absolue de `x`      |
| `exp(x)`   | Exponentielle de `x`       |
| `log(x)`   | Logarithme népérien de `x` |
| `log10(x)` | Logarithme naturel de `x`  |
| `sum(x)`   | Somme des éléments de `x`  |
| `sqrt(x)`  | Racine carrée de `x`       |

: Fonctions mathématiques de base. {#tbl-sec-cheat-math}

## Fonctions statistiques de base {#sec-cheat-stat}

| Fonction             | Description                                     |
|:---------------------|:------------------------------------------------|
| `mean(x)`            | Moyenne de `x`                                  |
| `median(x)`          | Médiane de `x`                                  |
| `sd(x)`              | Écart-type de `x`                               |
| `var(x)`             | Variance de `x` / matrice de covariance de `x`  |
| `cor(x)`             | Matrice des corrélations de `x`                 |
| `quantile(x, probs)` | Quantiles de `x` d'ordre `probs`                |
| `min(x)`             | Minimum de `x`                                  |
| `max(x)`             | Maximum de `x`                                  |
| `range(x)`           | Étendue de `x`                                  |
| `sign(x)`            | Signe de `x`                                    |
| `scale(x)`           | Centre et réduit `x`                            |
| `cut(x, breaks)`     | Divise l'étendue de `x` en `breaks` intervalles |

: Fonctions statistiques de base. {#tbl-sec-cheat-stat}

## Fonctions graphiques de base {#sec-cheat-plot}

| Fonction          | Description                         |
|:------------------|:------------------------------------|
| `plot(x, y)`      | Diagramme de dispersion             |
| `barplot(height)` | Diagramme en barres                 |
| `boxplot(x)`      | Boîte à moustaches                  |
| `hist(x)`         | Histogramme des valeurs de `x`      |
| `coplot(formula)` | Graphe de conditionnement           |
| `pairs(x)`        | Matrice de diagrammes de dispersion |
| `pie(x)`          | Diagramme en secteurs               |

: Fonctions graphiques du package *graphics*. {#tbl-sec-cheat-stat}

## Pipes {#sec-cheat-pipe}

L'opérateur `|>` (*pipe*) a été introduit dans la version 4.1 de R^[Pour les versions de R antérieures 4.1, on peut utiliser l'opérateur `%>%` du package [*magrittr*](https://magrittr.tidyverse.org/)]. Ainsi, `x |> f(y)` est interprété comme `f(x, y)`.

```{r}
mtcars |> 
  transform(avg = mpg / wt) |> 
  subset(avg > 5, select = c(mpg, wt, avg))
```

L'utilisation des *pipes* à l'avantage de clarifier et de faciliter la lecture du code, mais peut considérablement complexifier le débuggage en cas de problème. Il est recommandé d'utiliser cet opérateur avec parcimonie.
